【裁判字號】    97,消債抗,134
【裁判日期】    980216
【裁判案由】    更生事件
【裁判全文】
臺灣板橋地方法院民事裁定          97年度消債抗字第134號
抗  告  人  甲○○
者債務清理事件聲請更生，對於中華民國97年9月19日本院97年
度消債更字第428號民事裁定提起抗告，本院裁定如下：
    主  文
抗告駁回。
抗告程序費用新臺幣壹仟元由抗告人負擔。
    理  由
一、本件原聲請及抗告意旨略以：抗告人每月薪資僅4 萬餘元，
    每月須支出以母親翁黃員所有房屋貸款7,200 元、每月房租
    、保險費、電信費、生活雜費等支出，二者合計為47, 859
    元，然與銀行成立協商金額每月需還款23,366元，已超越抗
    告人之還款能力，無法繼續繳納協商金額履行有重大困難，
    抗告人長期向親友借貸，已使抗告人陷入經濟困境，抗告人
    每月年終獎金僅為每年度給付一次，抗告人每月薪資並非如
    此高額固定收入，原裁定以年所得除以12月，作為抗告人之
    每月薪資收入，有違常理，且消費者債務清理條例之立法意
    旨在於陷於經濟困境有復甦之機會，抗告人於協商成立後，
    經濟未見改善，如強令抗告人繼續履行，有違消費者債務清
    理條例之立法本旨，為此提起本件抗告等語，並聲明：原裁
    定廢棄，並裁定准許抗告人開始更生程序。
二、按債務人對於金融機構因消費借貸、自用住宅借款、信用卡
    或現金卡契約而負債務，在聲請更生或清算前，應提出債權
    人清冊，以書面向最大債權金融機構請求協商債務清償方案
    並表明共同協商之意旨，消費者債務清理條例第151 條第1
    項定有明文。次按債務人與金融機構協商成立者，不得聲請
    更生或清算，但因不可歸責於己之事由，致履行顯有重大困
    難者，不在此限；消費者債務清理條例施行前，債務人依金
    融主管機關協調成立之中華民國銀行公會會員辦理消費金融
    案件無擔保債務協商機制與金融機構成立之協商，準用前項
    之規定，消費者債務清理條例第151 條第5 項、第6 項亦分
    別有明文可參。又聲請更生或清算不合程式或不備其他要件
    者，法院應以裁定駁回之，但其情形可以補正者，法院應定
    期間先命補正，復為同條例第8 條所明定。
三、經查：
(一)抗告人94、95、96年度全年所得各為608,429元、649,305元、
  619,250元，有稅務電子閘門財產所得調件明細表一紙可按，
  其平均月所得分別為50,702元、54,109元、51,604元，而抗告
  人於95年9 月與銀行成立協商，協商條件為自95年10月起分18
  0 期，利率百分之二，每月償還23,366元，而於97年2 月毀諾
  ，有萬泰商業銀行股份有限公司提出之協議書及安泰商業銀行
  股份有限公司之陳報狀可按（見原審卷頁70、182） ，抗告人
  自協商成立後並無收入減少無法支付協商金額之情形，抗告人
  於95年9 月與銀行協商時，自應已考慮其全年所得及前一年之
  所得，平均每月所得後足以清償每月協商償還金額始成立協商
  ，因此，抗告人以年終獎金係一次變動給付，不得作為每月平
  均薪資云云，並非可取。況依據消費者債務清理條例施行細則
  第21條第4 項規定，獎金屬於債務人收入之一部份，自應納入
  抗告人之收入。抗告人前開主張，自非可採。此外，抗告人並
  未舉證證明其於協商成立後確有收入減少或支出增加以致無法
  履行協商條件之情事，則其單方面拒不依協商條件履行，顯難
  認為有何不可歸責於己之事由存在。
(二)抗告人於原審具狀聲請更生時併提出財產及收入狀況說明書，
  主張其每月必要支出為45,859元，每月收入已無法同時支應每
  月必要支出、扶養費及償還協商金額等語，然而，本院審酌下
  情，認抗告人並無不能履行協商條件之情事：
1.民法第1117條第1項規定，受扶養權利者，以不能維持生活而
  無謀生能力者為限。而同條第二項規定：前項無謀生能力之限
  制，於直系血親尊親屬不適用之。即直系血親尊親屬受扶養者
  ，仍須以不能維持生活者為限（最高法院87年度台上字第1696
  號判決意旨）。查抗告人之母親翁黃員名下有台北市房地二棟
  （見原審卷頁159 財產歸屬資料），顯有相當資產，且抗告人
  並未舉證其母親翁黃員有不能維持生活之情形。況抗告人於原
  審聲請狀時之每月支出項目，並未列母親翁黃員之扶養費為必
  要支出（見原審卷頁15），卻於事後陳報狀加列該項支出，是
  否為抗告人必要支出，自屬可疑。況應分擔翁黃員之扶養費者
  有抗告人及兄長翁畢祥、翁國祥、翁國明等四人，抗告人主張
  其每月必須支出扶養費11,0 00 元部分（詳後述），自非屬實
  。
2.且查，抗告人負債大於資產，食衣住行，本應較一般人節約支
  出，自應以行政院主計處公佈之97年度臺灣省每人每月最低生
  活費用為9,829元作為計算標準，抗告人95年度、96年度年所
  得649,305元、619,250元分別扣除所得稅5,220元、3,915元後
  ，平均月所得各為53,674元、51,278元，以前揭每人每月最低
  生活費用為9,829元計算後，每月尚餘43,845元、41,449元（
  即53,674－9,829元＝43,845元、51,278-9,829=41,449元），
  自足以償還每月協商金額23,366元，綽綽有餘，縱使加計抗告
  人應負擔之母親扶養費2,457元（9,829/4=2,457）、及抗告人
  代母親翁黃員繳納房屋貸款7,200元，仍有餘款，是抗告人於
  95 年9月間與銀行協商時，自已足以清償每月協商金額，並無
  不能履行或履行困難之情形，抗告人主張其每月收入4萬餘元
  ，扣除必要生活費，已無力每月償還金額云云，非可憑信。況
  抗告人使用信用卡消費，多筆消費屬於高級餐廳美食（如洪爐
  牛排館、傅家生活小館、玫園餐廳、善園餐廳、東民坊、富哥
  餐廳）、阿瘦皮鞋、汽車旅館等情，有中國信託商業銀行股份
  有限公司之陳報狀可按（見原審卷頁235），且有多筆不當之
  加油站消費及隨意貸之借款，有日盛國際商業銀股份有限公司
  之陳報狀可按（見原審卷頁309），又抗告人不當使用信用卡
  消費，因消費款項未給付，遭強制停用信用卡數高達12張，有
  財團法人金融聯合徵信中心之函文可按（見原審卷頁75頁背面
  ），足見抗告人協商成立前，使用信用卡不當消費，與金融機
  構成立協商後，自應節約支出，惟抗告人於協商後，無法勤儉
  自持，撙節開支，而超越抗告人每月正常收入，將負債交由金
  融機構承受，顯非消費者債務清理條例之立法本旨。
3.參諸消費者債務清理條例第151條第5項之立法理由可知，債務
  清償方案成立後，固由債務人按其條件履行，惟需於其後發生
  情事變更，在清償期間收入或收益不如預期，致該方案履行困
  難甚或履行不能，因不可歸責於己，始能聲請更生或清算。此
  項規定旨在避免債務人任意毀諾已成立之協商，濫用更生或清
  算之裁判上債務清理程序，蓋以債務清償方案係經當事人行使
  程序選擇權所為之債務清理契約，債務人應受該成立之協議所
  拘束。債務人既已與金融機構協商成立，如認該協商方案履行
  有其他不適當情形，自仍應再循協商途徑謀求解決，且前揭支
  出扶養費及生活費支出，應於協商成立時即已存在之事實，抗
  告人於協商成立時即已預期，並非於協商成立後始發生，致協
  商方案履行困難，因此，抗告人即應受該協商方案之拘束。
四、綜上所述，抗告人既未能舉證證明其有不可歸責於己致依協
    商條件顯有重大困難之情事存在，則其聲請本件更生，即未
    符合消費者債務清理條例第151 條第5 項、第6 項所定要件
    ，於法自難准許。原審裁定駁回抗告人所為更生之聲請，並
    無違誤，抗告意旨指摘原裁定為不當，求予廢棄，為無理由
    ，應予駁回。
五、據上論結，本件抗告為無理由，依消費者債務清理條例第15
    條，民事訴訟法第495 條之1 第1 項、第449 條第1 項、第
    95條、第78條，裁定如主文。
中    華    民    國    98    年    2     月    16    日
                  民事第三庭審判長法  官  朱耀平
上為正本係照原本作成              法  官  許月珍
對本裁定不得抗告。                法  官  徐玉玲
中    華    民    國    98    年    2     月    16    日
                                  書記官  陳靜怡


司法院資訊處製作；財團法人民間司法改革基金會備份。
